臺灣高等法院刑事判決　　　　　　　 100年度上訴字第2550號
公　訴　人　臺灣桃園地方法院檢察署檢察官
被　　　告　李志文
上列上訴人因被告偽造文書等案件，不服臺灣桃園地方法院99年
度訴字第906號，中華民國100年7月19日第一審判決（起訴案號
：臺灣桃園地方法院檢察署99年度調偵字第14號），提起上訴，
本院判決如下：
    主  文
上訴駁回。
    理  由
一、公訴意旨略以：被告李志文前已多次向告訴人王逢周借款，
    又因需款孔急，竟與共犯甯若凡（經臺灣桃園地方法院以97
    年度審訴字第3357號判決就行使偽造私文書罪、詐欺罪各判
    處有期徒刑8月，各減為有期徒刑4月，如易科罰金，均以新
    台幣1仟元折算1日，定應執行有期徒刑6月，如易科罰金，
    以新台幣1千元折算1日，嗣經本院以98年度上訴字第1683號
    判決駁回上訴確定在案。）共同基於偽造私文書進而行使及
    意圖為自己不法所有之犯意聯絡，於民國95年7月間某日，
    在臺北市某銀行處，向王逢周誆以生意需要資金週轉為由，
    數日後，甯若凡開車搭載李志文及王逢周前往臺北縣板橋市
    ○○路○段285巷9號1樓之施美雪代書事務所，並在該事務所
    前之車上，由甯若凡、李志文持假冒甯若凡之母親馬元錦之
    名義，偽造馬元錦之署押及印文製作承諾撥款委託書、委任
    書各1份，向王逢周偽稱甯若凡之母舅馬光漢所有之房屋委
    託馬元錦出售，並且該屋即將售出，1個月內可將價款清償
    王逢周借款等情，欲借款新台幣（下同）300萬元，並由甯
    若凡簽發面額300萬元之本票供擔保，使王逢周信以為真而
    如數匯款予甯若凡所指定之帳戶，並足生損害於馬元錦，嗣
    經王逢周屆期未見甯若凡、李志文還款，且避不見面，始悉
    上情。因認被告李志文涉犯刑法第216條、第210條之行使偽
    造私文書罪及同法第339條第1項之詐欺罪嫌。
二、證據能力部分：
    按刑事訴訟法基於證據裁判主義及嚴格證明法則，明定得以
    作為認定犯罪事實存否之依據者，以有證據能力之證據為限
    。而「傳聞排除法則」中所謂被告以外之人於審判外之陳述
    無證據能力，係針對證據目的在於證明犯罪事實爭點（issu
    e on fact）之證據資格而言，若證據之目的僅係作為「彈
    劾證據憑信性或證明力」之用（issue on credibility），
    旨在減損待證事實之成立或質疑被告或證人陳述之憑信性者
    ，其目的並非直接作為證明犯罪事實成立存否之證據，則無
    傳聞排除法則之適用，此即英美法概念所稱「彈劾證據」（
    impeachment evidence），日本刑事訴訟法第328條亦已就
    此項「彈劾證據」予以明文規定，基於刑事訴訟發現真實及
    公平正義之功能，於我國刑事訴訟上亦應有其適用。故於審
    判期日證人所為陳述與審判外之陳述相異時，仍可提出該證
    人先前所為自我矛盾之陳述，用來減低其在審判時證言之證
    明力，此種作為彈劾證據使用之傳聞證據，因非用於認定犯
    罪事實之基礎，不受傳聞法則之拘束。因此，被告以外之人
    於審判外之言詞或書面陳述，雖不得以之直接作為證明犯罪
    事實存否之證據，但非不得以之作為彈劾證據，用來爭執或
    減損被告、證人或鑑定人陳述之證明力（最高法院98年度臺
    上字第2079號、第2896號、第4029號判決參照）。本件判決
    以下所引有關上揭被告以外之人於審判外之言詞及書面陳述
    ，均非直接證明犯罪事實存否之證據，依前開判決意旨，皆
    不受證據能力規定及傳聞法則之限制，合先敘明。
三、按犯罪事實應依證據認定之，無證據不得認定犯罪事實，又
    不能證明被告犯罪者，應諭知無罪之判決，刑事訴訟法第15
    4條第2項、第301條第1項分別定有明文；次按認定犯罪事實
    所憑之證據，雖不以直接證據為限，間接證據亦包括在內；
    然而無論直接或間接證據，其為訴訟上之證明，須於通常一
    般之人均不致有所懷疑，而得確信其為真實之程度者，始得
    據為有罪之認定，倘其證明尚未達到此一程度，而有合理之
    懷疑存在時，事實審法院復已就其心證上理由予以闡述，敘
    明其如何無從為有罪之確信，因而為無罪之判決，尚不得任
    意指為違法，最高法院則著有76年台上字第4986號判例要旨
    可參。再認定不利於被告之事實，須依積極證據，苟積極證
    據不足為不利於被告事實之認定時，即應為有利於被告之認
    定，更不必有何有利之證據，最高法院30年上字第816號著
    有判例；再按事實審法院對於證據之取捨，依法雖有自由判
    斷之權，然積極證據不足證明犯罪事實時，被告之抗辯或反
    證縱屬虛偽，仍不能以此資為積極證據應予採信之理由，又
    認定犯罪事實應依證據，為刑事訴訟法所明定，故被告否認
    犯罪事實所持之辯解，縱屬不能成立，仍非有積極證據足以
    證明其犯罪行為，不能遽為有罪之認定，最高法院30年上字
    第482號、30年上字第1831號判例可資參照。又刑事訴訟法
    第161條第1項規定：檢察官就被告犯罪事實，應負舉證責任
    ，並指出證明之方法；因此，檢察官對於起訴之犯罪事實，
    應負提出證據及說服之實質舉證責任。倘其所提出之證據，
    不足為被告有罪之積極證明，或其指出證明之方法，無從說
    服法院以形成被告有罪之心證，基於無罪推定之原則，自應
    為被告無罪判決之諭知，最高法院92年台上字第128號亦著
    有判例足資參照。
四、檢察官認被告涉犯上開行使偽造私文書、詐欺罪嫌，係以：
    被告之供述、告訴人王逢周之指訴，證人即同案被告甯若凡
    、證人馬元錦、施美雪之證述，及偽造之承諾撥款委託書、
    委任書、本票影本、第一商業銀行會款申請書回條影本、臺
    灣桃園地方法院97年度審訴字第3357號判決等為其主要論據
    。訊據被告固自承帶同甯若凡向告訴人王逢周借款300萬元
    ，且卷附之委任書是伊寫的（被告於98年6月9日偵訊時稱委
    任書的紙是伊買給甯若凡的，是甯若凡自己書寫內容的，伊
    不知道委任書的內容），伊亦有向王逢周告知甯若凡的債信
    不錯且甯若凡向伊說做砂石利潤不錯，而且甯若凡有擔保品
    等情節，然堅詞否認有檢察官所指之上開行使偽造私文書、
    詐欺犯行，辯稱：「因當時甯若凡的友人向伊說甯若凡要做
    砂石進口生意，伊有興趣合夥，因此才認識甯若凡，甯若凡
    稱投資金額約400萬元左右，甯若凡問伊是否可以幫他調400
    萬元，伊向甯若凡稱伊之友人王逢周稱若要向王逢周借錢需
    擔保，甯若凡向伊稱其母馬元錦的弟弟馬光漢委託甯若凡賣
    土城的房子，甯若凡說其有馬元錦、馬光漢之所有文件及印
    章，所以伊帶甯若凡和王逢周認識，甯若凡和王逢周談好是
    要借300萬元，在商談的過程，甯若凡拿出有馬元錦簽名及
    蓋章之承諾撥款委託書及委任書，向王逢周講說錢是用以作
    砂石進口生意，王逢周看完後，渠等3人就前往施美雪代書
    事務所，甯若凡說要去事務所找施代書說房子的事情，伊與
    王逢周就在施代書事務所外等甯若凡，之後王逢周把錢撥到
    甯若凡指定的帳戶，嗣後甯若凡、王逢周向伊說300萬元是
    王逢周以匯款方式匯入甯若凡女友鄧瑞玲經營的狄斯奈花藝
    有限公司帳戶，伊雖有收到甯若凡給伊的50萬元，然這筆錢
    是伊向甯若凡借的，不是介紹甯若凡向王逢周借款之傭金，
    伊向甯若凡詢問錢由王逢周撥下來後是否可以借伊之公司週
    轉，伊並沒有說若有借到錢要向甯若凡抽傭，所有文件都是
    甯若凡拿出來給王逢周看的，本件偽造文書、詐欺與伊無關
    。」等語。經查：
  (一)證人王逢周於原審結證稱：「是李志文先開口（要借300萬
    元）的，我說要找借錢的人出來見面，在匯款前半個月左右
    李志文帶甯若凡過來找我，我們前後見過3、4次面，我說借
    錢可以，但是要擔保，後來甯若凡和李志文一起到我林森北
    路的居所找我，他們帶我去施美雪代書那邊去拿承諾撥款委
    託書，是甯若凡進去找施美雪代書拿的，我與李志文在外面
    的車上，我拿到承諾撥款委託書後大約兩天後就匯款，而我
    拿到承諾撥款委託書的日期應該是95年7月4日左右。95年7
    月6日我匯款之後甯若凡在同日的南京東路與伊通街口的車
    上當場簽三百萬元的本票給我。至於委任書是95年9月我到
    甯若凡位於新北市土城區○○○路的家裡向甯若凡追討欠款
    時，甯若凡才將日期為95年6月28日的委任書交給我，但是
    他不是當場寫的，他說委任書是李志文寫給他的，沒有說什
    麼時候寫的，但依上面標示日期就是借款的那一陣子所寫的
    …」、「95年7月4日我看到承諾撥款委託書時才決定要借給
    他（甯若凡）。」、「（承諾撥款委託書是）甯若凡去施美
    雪代書那邊拿的，但是我和李志文在車上沒有進去施美雪代
    書事務所，甯若凡說承諾撥款委託書是委託施美雪代書打字
    的…」、「（問：為何有那份承諾撥款委託書，你就會決定
    借錢？）我覺得承諾撥款委託書的委託人甯若凡的媽媽授權
    甯若凡全權處理，房子賣了以後就會還我錢。我覺得有點合
    理，我去朋友經營的不動產仲介查詢房子還沒有過戶，我認
    為經過這樣的查證沒有問題，所以我在95年7月6日就借錢。
    李志文當時有在旁幫腔說這個沒有問題，甯若凡一個月就會
    還我錢，所以我才會相信。」、「（問：你有向施美雪代書
    查證嗎？）沒有，我也沒有打電話給施美雪代書查證過（後
    稱）我是匯款後我有打一次電話給施美雪，我問她買主的錢
    撥下來了沒有，但是她說這個錢和甯若凡沒有關係，我就沒
    有話講了。」、「（問：《提示他卷第18、19頁土地房屋買
    賣契約書》這份契約書是如何來的？）這是甯若凡在交承諾
    撥款委託書之前約一個禮拜拿給我的，（後稱）我記得應該
    是連同承諾撥款委託書一起交給我的，甯若凡用一個信封袋
    同時裝土地房屋買賣契約書、承諾撥款委託書然後交給我。
    」、「（問：《提示他卷第16頁委任書》甯若凡為什麼要給
    你這張委託書？）因為我到他家向他要錢，有質問他為什麼
    要騙我，他回答我沒有，這是李志文搞得鬼，我問他有無證
    據，他就拿這張給我，他說要死大家一起死，並且說這是李
    志文教他做的，我有問他委任書是誰寫的，甯若凡說這張委
    任書是李志文寫的，甯若凡認為內容不妥，當時才沒有交給
    我，至於是誰說不要拿出來，我不清楚，因為他們認為內容
    不妥，才會請代書重寫承諾撥款委託書。」等語（見原審卷
    第65頁至第68頁；又於本院審理時結證稱：「我不認識甯若
    凡，因為李志文從中搓合，甯若凡說要做砂石生意，拿一瓶
    沙，還有一些文書，說只要借一個月，甯若凡母親馬元錦的
    弟弟馬光漢的房子，授權給甯若凡的母親來賣，甯若凡是用
    口述說他有權利全權作主，我有跟他去對保，我去甯若凡家
    ，他拿給我的，他說這是李志文寫的稿，委託施美雪打的字
    ，我是看了撥款委託書後，才借錢給甯若凡，撥款委託書是
    施美雪打的，撥款後，我有問甯若凡有無給李志文佣金，他
    都不承認，後來追問，甯若凡說給李志文50萬。」等語（見
    本院100年10月20日審判筆錄第3頁至第4頁）。
  (二)由前開證人即告訴人王逢周之證言可知，本件卷附用以取信
    告訴人之承諾撥款委託書、土地房屋買賣契約書均係由甯若
    凡交予告訴人，而告訴人又係因為信任承諾撥款委託書、土
    地房屋買賣契約書之內容，該內容為：「甯若凡之舅馬光漢
    之位在新北市土城區（改制前為臺北縣土城市○○○段584
    、584-1號土地及該等土地上之該段第3544建號建物即門牌
    號碼新北市○○區○○路2段89巷7弄6號5樓之房地已全權委
    託甯若凡之母馬元錦出售，而甯若凡又受馬元錦之委任出售
    上開房地，而上開房地出售後之價金可用以償還甯若凡對證
    人王逢周之300萬元借款。」，使告訴人認其300萬元債權可
    因此獲確保，遂將300萬元預扣利息後，將285萬元匯入甯若
    凡所指定之甯若凡女友鄧瑞玲經營之狄斯奈國際花藝有限公
    司帳戶內。再被告縱於甯若凡在從施美雪代書事務所出來後
    的車上將承諾撥款委託書、土地房屋買賣契約書交予王逢周
    之時亦在場，然尚未得即可證明被告李志文亦知悉上開承諾
    撥款委託書、土地房屋買賣契約書之內容及意義，更無從證
    明被告明確知悉承諾撥款委託書、土地房屋買賣契約書並無
    從導出「上開房地出售後之價金可用以償還甯若凡對告訴人
    之300萬元借款」之結論。
  (三)依卷附之委任書，雖經證人馬元錦於偵查時證稱該委任書不
    是伊寫的，且署押及印文亦非伊所為等語，因而可證該委任
    書係屬偽造，再被告於偵查時雖諉稱：「委任書的紙是我買
    給甯若凡的，是甯若凡自己書寫內容的，我不知道委任書的
    內容」云云，至原審準備程序、審理及本院審理時均自承委
    任書之內容確為其所書寫（與共犯甯若凡在偵查之供詞相符
    ），此委任書之內容「本人馬元錦將民間借款及設定之事宜
    ，委任甯若凡代表本人馬元錦全權處理」，再加上承諾撥款
    委託書、土地房屋買賣契約書，雖確可使第三人如告訴人誤
    會上開房地可由甯若凡代為出售，而出售後之價金可用以償
    還甯若凡之對外借款；然證人王逢周於原審審理結證明確稱
    此份由被告所書寫之委任書係在其已將300萬元借予甯若凡
    後，因甯若凡未依約還款，其嗣後向甯若凡追款時，甯若凡
    始出示該委任書等情，即可說明甯若凡向告訴人借款前或借
    款時，被告或甯若凡均未向王逢周出示上開由被告所書寫之
    委任書，告訴人出借300萬元予甯若凡，初與該委任書無關
    ，自不得僅因被告書寫該委任書，因而推論告訴人出借上開
    款項予甯若凡，係因受該委任書及被告之誤導所致。
  (四)證人施美雪於原審結證稱：「…甯若凡曾經一個人進來我的
    事務所，他拜託我打一份委託書，我忘記他有沒有拿稿給我
    看，他說他欠人家錢，但是我向他說打這個沒有意義，因為
    我覺得他和他媽媽都不是屋主，房子是他舅舅馬光漢的，所
    以我一直向他說這沒有意義，後來我有幫他打一份委託書。
    」、「（問：你所幫他繕打的委託書，是否就是他卷第17頁
    的承諾撥款委託書？）對，我在委託書後面還特別註明請債
    權人自行確認，我不明白為什麼這樣債權人還能借錢給他。
    」、「（問：你是憑稿還是甯若凡所講的意思而繕打承諾撥
    款委託書？）應該是甯若凡口述的意思而加以繕打，我還問
    他屋主又不是你，恐怕沒有什麼法律上的意義，到時馬光漢
    不同意給錢，錢還是不會撥到債權人那邊。」等語（見原審
    卷第68頁至第70頁），衡諸證人施美雪與被告、告訴人之間
    並無利害或仇怨，諒無偏坦被告之理，其證言應堪採信。由
    此可知，向證人施美雪取得卷附承諾撥款委託書之人為甯若
    凡，並非被告，故不能證明被告與該承諾撥款委託書有關。
  (五)至被告自承確在告訴人匯款予甯若凡後，有自甯若凡處取得
    50萬元，然辯稱該50萬元並非其介紹甯若凡向告訴人借款之
    傭金，而係其向甯若凡之借款。然不論該50萬元係被告介紹
    甯若凡向告訴人借款300萬元之傭金，抑或係被告個人向甯
    若凡之借款，均係被告於告訴人匯款後，始向甯若凡所取得
    ，尚與被告李志文是否有與甯若凡共同向告訴人施用詐術，
    使告訴人因此陷於錯誤，因而同意借款予甯若凡乙事無關。
  (六)綜上所述，檢察官所提出之證據無法證明被告有行使偽造私
    文書、詐欺之犯行，此外，復查無其他積極證據足資證明被
    告確有檢察官所指之上開犯行，揆諸首揭規定及說明，應認
    不能證明被告犯罪。
五、原審同此認定，認不能證明被告犯罪而諭知無罪，核無不合
    。檢察官上訴意旨略以：「依告訴人及甯若凡在偵查時於司
    法事務官詢問之證述，及甯若凡於被訴偽造文書案件審理之
    供述內容，供詞相符，且甯若凡已認罪，殊無無端攀誣被告
    ，堪認本案係被告與甯若凡共同謀議以投資砂石場之不實理
    由向告訴人借款，並以不告情之馬元錦名義製作不實之委任
    書、承諾撥款委託書，致告訴人陷於錯誤出借款項而受有損
    害。甯若凡與告訴人就製作不實之委任書、撥款委託書之經
    過，或因迴護己身利益，或因記憶錯誤，雖陳述不一，然無
    礙於被告詐欺犯行之成立。被告坦承書寫委任書，可取得50
    萬元高額傭金，其辯稱不知情，顯與常情有違，原判決難認
    允當。」等語。然查：原審已詳敘其證據方法與待證事實之
    關係，及何以認定被告並無檢察官所指之犯行之理由，而本
    院對於卷內訴訟資料，復已逐一剖析，參互審酌，仍無從獲
    得被告有刑法第216條、第210條之行使偽造私文書及刑法33
    9條第1項之詐欺犯行之有罪心證，業如上述，既不能證明被
    告李志文涉有前揭犯行，自難率以該罪相繩，檢察官未提新
    事證，猶執前詞上訴，尚難採信，是檢察官之上訴為無理由
    ，應予駁回。
六、又被告於95年5月間交付由龍宜興業有限公司為發票人之票
    載發票日分別為95年8月30日、95年11月30日、96年1月30日
    之3張支票時，該公司出具之支票已遭退票，該公司簽發之
    支票疑為專用以詐欺之「芭樂票」，而非用於正常業務往來
    使用，被告使用空殼公司之「芭樂票」向告訴人擔保借款達
    250萬元，是否涉犯詐欺罪嫌，應由檢察官另行偵辦，附此
    敘明。
據上論斷，應依刑事訴訟法第368條，判決如主文。
本案經檢察官彭南雄到庭執行職務。
中    華    民    國   100    年    11    月    3     日
                  刑事第十七庭審判長法  官  王炳梁
                                    法  官  周明鴻
                                    法  官  黃雅芬
以上正本證明與原本無異。
檢察官就偽造文書部分如不服本判決，應於收受送達後10日內向
本院提出上訴書狀，其未敘述上訴之理由者並得於提起上訴後10
日內向本院補提理由書（均須按他造當事人之人數附繕本）「切
勿逕送上級法院」。
刑事妥速審判法第9條：
除前條情形外，第二審法院維持第一審所為無罪判決，提起上訴
之理由，以下列事項為限：
一、判決所適用之法令牴觸憲法。
二、判決違背司法院解釋。
三、判決違背判例。
刑事訴訟法第 377 條至第 379 條、第 393 條第 1 款之規定，
於前項案件之審理，不適用之。
被告不得上訴。
                                    書記官  鄭雅云
中    華    民    國   100    年    11    月    3     日